【裁判字號】    98,勞訴,127
【裁判日期】    980930
【裁判案由】    給付獎金
【裁判全文】
臺灣臺北地方法院民事判決             98年度勞訴字第127號
原      告  丙○○
            甲  ○
            己○○
            丁○○
            乙○○
共      同
訴訟代理人  陳玉玲律師
被      告  中華航空股份有限公司
法定代理人  庚○○
訴訟代理人  戊○○
            陳金泉律師
            葛百鈴律師
            李瑞敏律師
上列當事人間請求給付獎金事件，本院於民國九十八年九月二日
言詞辯論終結，判決如下：
    主      文
原告之訴及假執行之聲請均駁回。
訴訟費用由原告丙○○、甲○、丁○○、乙○○各負擔六分之一
，原告己○○負擔六分之二。
    事實及理由
一、原告主張：原告丙○○、甲○、己○○、丁○○、乙○○等
    五人，分別於如附表「到職日」欄所示之日期到職擔任被告
    公司機師乙職，並分別於如附表「離職日」欄所示日期離職
    ，原告擔任正機師職務累積年資分別如附表「年資」欄所示
    。原告至民國96年12月31日止均飛安紀錄良好、無技術操作
    不當影響飛行安全之工作過失，依勞動基準法（下稱勞基法
    ）第29條及被告94年5月4日編修制訂之「飛航組員飛安獎金
    辦法」（下稱系爭獎金辦法）第5.2條及第5.4條規定，被告
    應於97年3月底發放96年度飛安獎金，飛安獎金為原告勞務
    對價之經常性給與，被告公司有發放義務。系爭獎金辦法第
    5.6條雖規定被告公司當年度稅前盈餘為負值即不核發飛安
    獎金，然被告既於97年5月底給付96年度飛安獎金與被告公
    司在職員工，可見被告已同意在被告公司當年度稅前盈餘為
    負值時仍願依系爭獎金辦法給付飛安獎金。依原告96年度航
    段、機長年資及飛時紀錄表計算，被告公司應分別給付原告
    如附表「飛安獎金」欄所示之飛安獎金，然被告迄未給付。
    至被告抗辯應扣除其97年3月28日核發之新台幣（下同）12
    萬元（扣稅後112,800元），但此部分款項為原告薪資之調
    整款，自不能在原告本件飛安獎金之請求額中扣除等情，爰
    聲明求為被告應給付原告如附表所示「請求金額」欄之金額
    ，及均自97年5月31日起至清償日止，按週年利率5%計算之
    利息；並均陳明願供擔保，請准宣告假執行。
二、被告則以：系爭獎金辦法第5.6條已規定「如公司當年度稅
    前盈餘為負值時，本項獎金將不予計發」，被告公司96年度
    稅前盈餘為每股負0.78元，被告自無義務給付飛安獎金。被
    告雖於97年3月底給付原告各12萬元（此為固定部分之飛安
    獎金），但此乃被告為遏止飛航組員流失及鼓舞士氣另以簽
    呈方式額外發給，並非逕依系爭獎金辦法所為之給付。嗣被
    告於97年5月31日給付96年度飛安獎金中變動部分獎金，其
    給付要件為迄97年5月31日仍在職之飛航組員部分，亦是被
    告公司航務處於97年3月28日另上簽呈，原告既於如附表「
    離職日」欄所示日期離職，即與97年5月31日仍在職之要件
    不合，被告公司並無給付96年度變動部分飛安獎金與原告之
    義務。縱認被告應給付原告飛安獎金，但被告前於97年3月
    28 日已各給付12萬元與原告，此部分應在給付金額中予以
    扣還等語，資為抗辯，爰聲明求為原告之訴及假執行之聲請
    均駁回；如受不利判決，願供擔保，請准宣告免為假執行。
三、經本院與兩造整理不爭執及爭執事項如下（見本院卷第107
    頁至第108頁）：
（一）不爭執事項：
  1、原告丙○○、甲○、己○○、丁○○、乙○○，分別於如
     附表「到職日」欄所示日期受僱被告擔任機師一職，並分
     別在如附表「離職日」欄所示日期離職。
  2、原告離職時均擔任正機師職務，正機師年資分別如附表「
     年資」欄所示。原告於96年度均飛安紀錄良好、無技術操
     作不當而影響飛行安全之工作過失。
  3、被告公司於97年3月28日給付原告每人各12萬元，扣除6%所
     得稅後，每人實得112,800元。
  4、被告於97年5月31日發放96年度飛安獎金與仍在被告公司任
     職之飛航組員。
  5、若認被告應給付原告96年度飛安獎金，則被告公司應給付
     之金額分別如附表「飛安獎金」欄所載。
（二）爭執事項：
  1、原告依系爭獎金辦法請求被告公司給付96年度發安獎金是
     否有據？
    （1）飛安獎金是否屬勞務對價之經常性給與而為兩造議定
         之工資一部份，被告有固定發放義務？
    （2）系爭獎金辦法第5.6條關於如被告公司當年度稅前盈餘
         為負值時，飛安獎金將不予計發之規定於本件96年度
         飛安獎金是否仍有適用？
  2、被告就96年度飛安獎金之發放附以97年5月底仍在職之飛航組
     員之條件，是否合理？
  3、被告公司97年3月28日給與原告各12萬元之性質為何？若被
     告應給付原告96年度飛安獎金，該12萬元可否從應給付之
     飛安獎金中扣除？
五、經查：
（一）被告公司基於飛航安全及公司未來發展，鼓勵飛航組員留
      任原機種及累積經驗，進而提升飛航機組員生產力、降低
      轉訓經費及提升飛行安全，遂於89年1月1日訂定、94年5
      月4日修訂系爭獎金辦法，依飛航組員（含正駕駛、副駕
      駛不含試用人員）之出勤次數、飛航時數、年資及職務等
      計付飛航獎金，有系爭獎金辦法為證（見本院卷第10 頁
      至第11頁），但該辦法第5.6條已明定：「如公司當年度
      稅前盈餘為負值時，本項獎金將不予發放。」，即被告公
      司當年度稅前盈餘如為負值者，被告公司即無核發該年度
      飛安獎金之義務。查被告96年度稅前每股盈餘為負0.78元
      ，有被告公司96年及95年1月1日至12月31日損益表在卷可
      稽（見本院卷第87頁至第88頁），原告主張被告應依系爭
      獎金辦法第5.2條及第5.6條規定，給付如附表所示之96年
      度飛安獎金，即無可取。
（二）原告雖主張被告已同意核發飛安獎金不以被告公司當年度
      稅前盈餘正值為要件，惟為被告所否認。查被告公司航務
      處於97年3月28日所為主旨「2007年度（96年）飛航組員
      激勵獎金發放」之簽呈，其說明欄記載：一、…本處原依
      據人力處頒佈之『飛航組員出勤獎金辦法』以2008Z377號
      簽呈，提報率動部份發放金額為TWD〈6961〉萬〈8360〉
      元；固定發放部份實際發放金額為TWD〈7105〉萬〈9000
      〉元，…。二、本案經先會人力處及財務處意見後，考量
      目前公司營運艱困，先行發放固定發放部份，率動部份另
      案簽核。三、惟為遏止飛航組員之流失及鼓舞留下來繼續
      為公司打拼之組員士氣，擬將率動部分改以激勵獎金方式
      併五月份薪津發放（僅針對五月底仍在職之飛航組員）」
      ，並經被告董事長於97年4月10日核准（見本院卷第93頁
      至第94頁），可見被告於97年5月31日核發飛安獎金與在
      職之飛航組員，係依其另外依93年3月28日簽准內容頒布
      之單行工作規則（勞基法施行細則第39條規定參照），以
      激勵獎金名義發給迄97年5月31日仍在職之飛航組員之所
      謂率動部分飛航獎金，復審酌被告給付以激勵獎金96年度
      飛安獎金之時間為97年5月31日，並非系爭獎金辦法第4.4
      條所規定飛安獎金應於次年三月份發放之時間，足認被告
      於97年5月31日雖發放飛安獎金與迄97年5月31日仍在職之
      飛航組員，然其依據並非系爭獎金辦法。原告主張被告既
      於97年5月31 日核發飛安獎金與至97年5月31日仍在職之
      飛航組員，可見被告已同意核發96年度飛安獎金不以被告
      96年度稅前盈餘正值為要件，被告仍應給付原告96年度飛
      安獎金，即無可取。
（三）原告雖稱被告於97年5月31日核發飛安獎金竟另訂定需至
      97年5月13日在職之要件，顯就系爭獎金辦法為不利益變
      更云云，然查，被告97年5月31日發放96年度飛安獎金與
      迄97年5月31日仍在職之勞工，係依被告就96年度飛安獎
      金另行訂定之單項工作規則，被告並未變更系爭獎金辦法
      ，自無原告所稱就系爭獎金辦法為不利益變更之情事。原
      告再云飛安獎金係屬勞基法第2條第3款規定之工資，被告
      具有固定核發之義務。惟按勞基法第2條第3款規定之工資
      ，係指勞工因工作而獲得之報酬，包括任何名義之經常性
      給與均屬之，再衡諸勞基法施行細則第10條，將勞工非因
      工作而獲得之對價，或雇主為單方目的而為任意性、恩給
      性之給付，明文排除於上開條款所稱「其他任何名義之經
      常性給與」範圍之外，益認雇主所為之給與，須係勞工因
      工作獲得之對價，始能認係勞基法第2條第3款所稱之工資
      。又勞基法第2條第3款規定之經常性給付，僅是所謂工資
      之例示規定，其仍是對於勞工提出勞務本身給付之對價，
      若非勞工工作給付之對價，無論其給付時間是否固定規則
      發給，均不因此變更給付性質。查被告公司系爭獎金辦法
      第5.6條已敘明被告公司當年度稅前盈餘為負值時，即不
      核發飛安獎金，已如前述，可見被告給付飛安獎金，除需
      審酌原告擔任飛航組員之出勤次數、飛航時數、年資及職
      務等外，尚須審酌被告公司當年度稅前盈餘是否為負值，
      則被告給付飛安獎金並非針對原告提出勞務本身所給付之
      對價，則無論被告給付飛安獎金之時間點是否固定規則，
      飛安獎金仍非屬勞基法第2條第3款規定之工資，原告此部
      分主張，洵無可取。
（四）原告雖否認被告上開97年3月28日簽呈內容為真正云云，
      然查，被告公司上開97年3月28日簽呈已提及「…原依據
      人力處頒佈之『飛航組員出勤獎金辦法』以2008OZ377號
      簽呈，提報率動部份發放金額為TWD〈6961〉萬〈8360〉
      元；固定發放部份實際發放金額為TWD〈7105〉萬〈9000
      〉元」，而被告公司航務處於97年3月21日以登記編號「
      2008OZ00377」簽呈說明欄第四點及第六點分別記載：「
      …再按2007年度每月飛航組組員額數提列應記載費用，…
      ，實際發放金額為TWD〈6961〉萬〈8360〉元；固定發放
      部份實際發放金額為TWD〈7105〉萬〈9000〉元。」、「
      本案經先會人力處及財務處意見後，考量目前公司營運艱
      困，先行發放固定發放部份，金額為TWD〈7084〉萬〈
      6000〉元（已扣除四位退後再聘之飛航組員）。…至於變
      動部分因與飛安獎金辦法不合，為遏止飛航組員之流失及
      鼓舞士氣，將改為以激勵獎金方式，另案簽核」」，該簽
      呈並經被告公司董事長於97年3月25日核准（見本院卷第
      89頁至第90頁），則依上開97年3月28日及同年月21日簽
      呈編號、率動部分實際發放金額、固定發放部分實際發放
      金額及文義等記載可知，被告航務處97年3月28日簽呈乃
      延續同年月21日簽呈而來，即被告於97年3月21日簽呈先
      簽准核發所謂固定部分之飛安獎金，但就所謂率動部分飛
      安獎金，則另以97年3月28日簽呈簽准核發，堪認被告航
      務處上開97年3月28日簽呈所載內容及其於97年4月10日經
      被告董事長核准等情，與事實相符。
（五）原告再否認上開被告航務處97年3月21日簽呈內容真正云
      云，惟查，上開97年3月21日簽呈說明欄第二點已記載：
      「人力處2007IZ509 號簽呈核定國籍機師PER DIEM薪資調
      整併入飛安獎金發放，其發放原則為CA每人每月
      TWD10000,FO每人每月6000。」（見本院卷第90頁），故
      被告公司前於96年間已經核准將機師薪資調整併入飛安獎
      金發放，即將機師之薪資調整併以飛安獎金之形式發給，
      每月固定核發擔任原告等CA機師1萬元（兩造均不爭執原
      告為CA機師）；該簽呈第五點及第六點已分別敘明：「…
      依據飛航組員飛安獎金辦法中5.6『如當年度稅前盈餘為
      負值時，本項獎金不予計算』，…，去年（96年）公司在
      油價高漲之壓力下，…盈餘為負值，惟為遏止飛航組員之
      流失及鼓舞士氣，本處仍強烈建議，2007年飛安獎金仍比
      照辦理發放。」、「本案經先會人力處及財務處意見後，
      考量目前公司營運艱困，先行發放固定發放部份，金額為
      TWD〈7084〉萬〈6000〉元」（見本院卷第89頁至第90頁
      ），而上開97年3月21日簽呈後附之「2007年度飛安獎金
      清冊」，已記載原告五人可領取之96年度飛安獎金金額均
      分別為112,800元（見本院卷第91頁至92頁），且原告於
      97年3月28均已領取112,800元，已如前述，足見原告於97
      年3月28日所領取之112,800元，乃被告依上開航務處97年
      3月21日簽呈經被告董事長97 年3月25日核准、自96年起
      將薪資調整併入飛安獎金每月1萬元所核發之固定飛安獎
      金，堪認被告上開97年3月21日簽呈並經被告董事長97年3
      月25日核准等情係屬真正。原告雖稱系爭獎金辦法並未規
      定所謂固定飛安獎金或率動飛安獎金云云，但被告於97年
      3月28日核發原告各112,800元，及於97年5月31日給付仍
      在職員工之飛安獎金，其核發依據均非系爭獎金辦法，自
      與系爭獎金辦法並無關連，則系爭獎金辦法雖未區分固定
      部分飛安獎金及率動部分飛安獎金，仍不能因此否認上開
      97年3月21日及同年月28日簽呈之內容真正。
（六）原告復主張被告應依勞基法第29條規定給付96年度飛安獎
      金云云，按勞基法第29條僅規定：「事業單位於營業年度
      終了結算，如有盈餘，除繳納稅捐、彌補虧損及提列股息
      、公積金外，對於全年工作無過失之勞工，應給與獎金或
      分配紅利」，並未規定該獎金或紅利之給付方式，尚不能
      執之作為請求權基礎。再者，勞基法所稱之獎金，包括年
      終獎金、競賽獎金、研究發明獎金、特殊功績獎金、久任
      獎金、節約燃料物料獎金及其他非經常性獎金（勞基法施
      行細則第10條第2款規定參照），勞基法第29條既僅稱「
      獎金」，即不能認為即指飛安獎金而謂被告有依勞基法第
      29條規定核發飛安獎金之義務。況且，被告96年度稅前盈
      餘為負值，已如前述，亦與勞基法第29條所規定營業年度
      終了結算如有盈餘乙節不符，原告此部分主張，仍無可取
      。
六、綜上所述，原告依系爭獎金辦法第5.2、5.4條規定及勞基法
    第29條規定，請求被告給付如附表所示96年度飛安獎金，及
    自97年5月31日起至清償日止按週年利率5%計算之法定遲延
    利息，均屬無據，應予駁回。原告之訴既經駁回，則其假執
    行之聲請即失所附麗，併駁回之。
七、本件事證明確，兩造其餘攻擊防禦方法，經審酌後，或與本
    件無涉，或與判決結果不生影響，毋庸一一論列，併此敘明
    。
八、據上論結，原告之訴為無理由，依民事訴訟法第78條、第85
    條第1項，判決如主文。
中    華    民    國      98    年    9    月    30    日
                   勞工法庭  法  官  黃書苑
以上正本係照原本作成。
如對本判決上訴，須於判決送達後二十日之不變期間內，向本院
提出上訴狀。
中    華    民    國      98    年    9    月    30    日
                             書記官  蔡月女


司法院資訊處製作；財團法人民間司法改革基金會備份。
